台灣高等法院民事判決　九十年度上易字第三七二號
　　　上　訴　人　乙○○
　　　被上訴人　　甲○○
右當事人間侵權行為損害賠償等事件，上訴人對於中華民國九十年四月二十六日臺灣
臺北地方法院九十年度簡字第八號第一審判決提起上訴，本院判決如左：
    主    文
原判決廢棄。
被上訴人應給付上訴人新台幣肆拾萬元，及自民國九十年二月二日起，至清償日止，
按週年利率百分之五計算之利息。
第一、二審訴訟費用由被上訴人負擔。
    事    實
甲、上訴人方面：
一、聲明：如主文。
二、陳述：除與原判決記載相同者茲引用外，補稱略以：
(一)被上訴人甲○○身心完全健壯，唯本件審理中到庭陳述時，竟乃「偽裝」中風、
    不能行動、不能記憶及不能簽名，足證明甲○○於本件所言盡不實。
(二)上訴人乙○○，被上訴人甲○○、案外人陳仁德及吳朝清等四人就「石碇鄉○○
    ○○○道路」工程有合夥關係，且已清算分配盈餘，各合夥人每人得盈餘分配四
    十萬元，陳仁德並將上訴人應得之盈利款四十萬元委由被上訴人轉交上訴人等情
    。下列證據足臻證明：「原證一之清算單」由陳仁德親筆明載合夥人除陳仁德外
    ，復有吳（吳朝清）、平（乙○○）、忠（甲○○）等每人盈餘分配款四十萬元
    。該「原證一」原本經證人陳仁德於九十年十一月十五日當庭提示審核，紙質係
    舊質一目了然，並經證人陳仁德證實無訛，足證上訴人就「石碇鄉○○○○○道
    路」工程有合夥關係，合夥事業已完成並且清算，各合夥人每人分配盈利四十萬
    元，陳仁德並將上訴人應得之盈利款委由被上訴人轉交給在加護病房之上訴人，
    唯被上訴人竟藉機侵占。
乙、被上訴人方面：
一、聲明：駁回上訴。
二、陳述：除與原判決記載相同者茲引用外，補稱略以：
(一)上訴人於起訴時業已明白表示係依民法第一百八十四條規定請求，故上訴人於原
    審法院與本院中另表示依不當得利請求權、物上請求權提出本件請求，核其性質
    已屬訴之追加，被上訴人不同意上開訴之追加，核先陳明。
(二)被上訴人固曾與訴外人陳仁德於八十二年間合夥承攬工程，而訴外人陳仁德當時
    為坪林鄉公所秘書，不便對外具名擔任合夥人，故訴外人陳仁德乃以其弟陳仁燦
    之名義參加合夥，被上訴人並未曾邀請上訴人出資，且因被上訴人向來僅與訴外
    人陳仁德連絡，且關於被上訴人應交付之合夥出資款項，亦直接交付與訴外人陳
    仁德，被上訴人從未曾與上訴人連絡任何與合夥事務相關之事宜，或向上訴人收
    取過任何出資款項，故上訴人究竟是否為合夥人？是否曾經出資？被上訴人均不
    得而知，被上訴人否認上訴人所自稱伊為合夥人及其自稱曾有出資之事實，上訴
    人應就上開事實負舉証責任。
(三)上訴人所自稱之八十三年間合夥乙節不僅與證人所述不符外，且上訴人所稱之合
    夥工地亦與證人所述不同，由此足資證明上訴人所言之不實。
(四)被上訴人甲○○在八十三年十二月二十二日腦出血，並緊急進行開顱手術，其後
    ，上訴人與證人陳仁德至被上訴人家中時，被上訴人已因中風而神智不清，此等
    確切事實業經證人陳秀妤、陳昭味於本院到庭證述明確，則當時業已神智不清之
    被上訴人，又如何與上訴人、證人陳仁德共同結算帳目成當場承認已自陳仁德處
    拿到四十萬或八十萬元呢！
(五)證人陳仁德於本院亦證稱：「（問：在你寫原證一石碇這部分的工程是否還有二
    百二十萬元沒有領？）是的。」，詳言之，原證一第一、二、三行所表示之內容
    係指石碇工程總價為五百二十萬（註：陳仁德誤載為五十二萬元，陳仁德已於上
    開準備程序中更正），已領二筆，分別為二百萬與一百萬，合計三百萬，故尚有
    二百二十萬工程款未領，從而，既有二百二十萬工程款尚未領取，則豈有可能作
    合夥投資結算？
(六)又石碇之工程總價既為五百二十萬元，但卻有二百二十萬元之工程款尚未領取，
    其未領工程款比例高達百分之四十二，則當時該石碇工程是否完工，更是令人嚴
    重質疑，且一般工程保留款為百分之十，絕無可能工程保留款高達百分之四十二
    ，由此益證，該石碇工程當時應尚未完工，工程既未完工，又從何結算呢！
(七)證人陳仁德復無法提出伊交付四十萬元或八十萬元與被上訴人之資金流程相關證
    明，此益證證人陳仁德上開有關工程己結束並完成結算之證述內容，不足憑採。
    理    由
一、本件訴訟標的金額因上訴人於原審審理中減縮應受判決事項之聲明而未逾五十萬
    元，應適用簡易訴訟程序；又簡易案件，上訴人於起訴時，得僅表明請求之原因
    事實，為民事訴訟法第四百二十八條第一項所明定。上訴人起訴時雖主張依侵權
    行為之法律關係請求，惟因簡易案件不以記載訴訟標的為必要，故其於訴狀送達
    後，追加不當得利及物上請求權之法律關係，於法並無不合。又被上訴人抗辯侵
    權行為已罹於時效而消滅，雖上訴人侵權行為請求權已因二年不行使而消滅，惟
    因上訴人已於原審合法追加依不當得利及物上請求權請求，該等請求權時效期間
    為十五年，被上訴人所為上述時效抗辯，於法無據，是本件僅就上訴人追加之不
    當得利請求權及物上請求權法律關係，予以審酌，核先敘明。
二、上訴人主張：伊於八十三年間與被上訴人及訴外人陳仁德等合夥，各出資六十萬
    元，並以訴外人陳仁德為合夥業務執行人兼會計，以嘉益營造廠名義標得坪林鄉
    坪林尾擋土墻工程，該工程於八十三年四、五月間完成並清算結案，清算後每人
    扣除出資款可得盈利四十萬元，訴外人陳仁德將上訴人應得之合夥清算盈利交付
    被上訴人轉交，惟被上訴人竟將該款項侵占入己，惟此依不當得利及物上請求權
    之法律關係，請求被上訴人給付四十萬元及法定遲延利息。
三、被上訴人固自承曾與訴外人陳仁德合夥承攬系爭工程，惟否認邀上訴人參加系爭
    工程之合夥，並以訴外人陳仁德當時為坪林鄉公所秘書，不便對外具名擔任合夥
    人，故訴外人陳仁德乃以其弟陳仁燦之名義參加合夥，被上訴人並未曾邀請上訴
    人出資，且因被上訴人向來僅與訴外人陳仁德連絡，關於被上訴人應交付之合夥
    出資款項，亦直接交付與訴外人陳仁德，被上訴人從未曾與上訴人連絡任何與合
    夥事務相關之事宜，或向上訴人收取過任何出資款項，亦未曾自訴外人陳仁德收
    受任何應轉交與上訴人之款項等語置辯。
四、經查上訴人主張之事實，雖為被上訴人所否認，惟查上訴人乙○○，被上訴人甲
　　○○、訴外人陳仁德及吳朝清等四人就「石碇鄉○○○○○道路」工程有合夥關
　　係，且已清算分配盈餘，各合夥人每人得盈餘分配四十萬元，陳仁德並將上訴人
　　應得之盈利款四十萬元委由被上訴人轉交上訴人乙節，業據上訴人提出清算單乙
　　紙為證 (見原審卷第九頁) ，且該清算單確係由訴外人陳仁德親筆所載，其上載
　　明吳、平、忠等每人盈餘分配款四十萬元，股東分配的金額「吳」是指另一個股
　　東吳朝清，「平」指的是乙○○，「忠」指的是甲○○，每個股東分配各四十萬
　　元，清算單最後四行八十萬元是指應付乙○○與甲○○的總金額，六十萬元是指
　　乙○○給甲○○的出資款，總共一百四十萬元記載在最後第三行。扣除甲○○在
　　石碇鄉公所估驗款一百萬元，剩餘的四十萬元是給甲○○的錢等情，業據證人陳
　　仁德於原審及本院審理中結證無訛 (見原審卷第三十二頁、本院卷第三十八、五
　　十八、六十頁) ，且事後訴外人陳仁德確曾帶上訴人前往被上訴人家中催討該四
　　十萬元分配款之事實，亦據被上訴人之妻陳秀妤及妻妹陳昭味於本院審理中到庭
　　證述屬實 (見本院卷第五十七、五十八、五十九、六十三頁) ，足證上訴人之主
　　張為真實，被上訴人雖以其因中風無法言語為由，拒絕回答問題，僅委由其代理
　　人否認上訴人之主張，顯係事後飾卸之舉，殊無可採。
五、綜上所述，被上訴人將上訴人應得，由訴外人陳仁德交付其應轉交予上訴人之合
    夥盈利分配款四十萬元，侵占入己，經上訴人一再催討仍拒絕交付予上訴人，從
    而上訴人本於不當得利法律關係，請求被上訴人給付四十萬元及自起訴狀繕本送
    達之翌日即九十年二月二日起至清償日止，按週年利率百分之五計算之遲延利息
    ，為有理由，應予准許。原審為上訴人敗訴之判決，尚有未洽。上訴意旨指摘原
    判決不當，求予廢棄改判，為有理由。爰由本院予以廢棄改判，如主文第二項所
    示。
六、本件事證已臻明確，兩造其餘主張及舉證，與本件無涉，毋庸一一審酌，並予敘
    明。
七、據上論結，本件上訴為有理由，依民事訴訟法第四百五十條、第七十八條，判決
    如主文。
中　　　華　　　民　　　國　　九十一　　年　　　一　　　月　　　二　　　日
　　　　　　　　　　　　　　  民事第二庭
　　　　　　　　　　　　　　　　　 審判長法　官　尤　豐　彥
　　　　　　　　　　　　　　　　　　　　 法　官　翁　昭　蓉
                                         法　官　魏  麗  娟
右正本係照原本作成。
不得上訴。
中　　　華　　　民　　　國　　九十一　　年　　　一　　　月　　　三　　　日
　　　　　　　　　　　　　　　　　　　　書 記 官　曾  瓊  安
